【裁判字號】    97,上易,340
【裁判日期】    980310
【裁判案由】    損害賠償
【裁判全文】
臺灣高等法院臺中分院民事判決  97年度上易字第340號
上  訴  人  庚○○
訴訟代理人  戊○○
訴訟代理人  吳天富律師
複  代理人  丁○○
被  上訴人  己○○
                        之1
訴訟代理人  乙○○
上列當事人間請求損害賠償事件，上訴人對於民國 97年8月14日
臺灣臺中地方法院97年度訴字第1013號第一審判決提起上訴，本
院於98年2月24日言詞辯論終結，判決如下：
    主  文
原判決關於駁回上訴人後開第 2項之訴部分，及訴訟費用之裁判
廢棄。
被上訴人應給付上訴人新台幣47萬2900元，及自民國 93年2月27
日起至清償日，按年息百分之5計算之利息。
其餘上訴駁回。
第一、二審訴訟費用由被上訴人負擔 10分之9，餘由上訴人負擔
。
    事實及理由
一、上訴人主張：被上訴人原為遠揚法律聯合事務所（現更名為
    景霖法律事務所）負責人，緣上訴人與訴外人辛○○有債權
    債務關係，被上訴人於民國（下同）93年1月6日由事務所職
    員甲○○與上訴人簽訂應收帳款處理委任契約，約定如需實
    際求償及收取任何費用，上訴人同意被上訴人轉介及轉付訴
    外人眾邑有限公司（下稱眾邑公司）續行處理，以實際回收
    金額百分之37為酬金。辛○○於93年 1月10日支付新臺幣（
    下同）5萬元、2月27日支付78萬元，合計支付83萬元達成和
    解，扣除被上訴人應得酬金，尚應給付上訴人52萬2900元，
    被上訴人受委任後，已由其職員甲○○取得辛○○給付之83
    萬元，又被上訴人雖轉付眾邑公司處理，仍應依民法第 538
    條第2項規定負完全責任，為此依民法第 541條、538條、第
    544條規定求為判命被上訴人如數給付，並加計自93年2月27
    日起至清償日止，按年息百分之 5計算之利息，並願供擔保
    ，請准宣告假執行之判決。
二、被上訴人則以：上訴人對辛○○有本票債權 515萬元，上訴
    人於92年12月16日委任被上訴人聲請本票強制執行，惟因辛
    ○○無財產可執行，上訴人於93年1月6日聘任被上訴人為法
    律顧問，由被上訴人介紹眾邑公司，為上訴人處理其與辛○
    ○間逾期應收帳款事宜，上訴人與眾邑公司並另簽訂專案委
    任書，兩造就系爭應收帳款處理事宜並無委任關係。又縱認
    被上訴人複委任予眾邑公司，然上訴人既自承係經其同意，
    而眾邑公司為合法登記在案的逾期應收帳款公司，被上訴人
    之選任並無不當，且未曾指示眾邑公司如何執行催收工作，
    依民法第538條第2項規定，被上訴人自不負任何責任。又甲
    ○○於另案並無承認收受系爭款項，況依上訴人提出之和解
    書，系爭款項係交付予上訴人，又縱本件有收受款項，然上
    訴人就應付委任費用 6萬元僅付訂金1萬元，自應扣除5萬元
    等語，資為抗辯。並求為判決駁回上訴人之訴，如受不利判
    決，願供擔保請准宣告免予假執行。
三、原審為上訴人敗訴之判決，上訴人聲明不服，求為判決(一)原
    判決廢棄。(二)被上訴人應給付上訴人52萬2900元及自之93年
    2月27日起至清償日，按年息百分之5計算之利息。被上訴人
    則求為判決駁回上訴。
四、本件經兩造整理爭點如下：
  (一)不爭執事項：（見原審97年6月23日、7月24日言詞辯論筆錄
    ，本院採為判決之基礎）
  (1)上訴人於93年1月6日與被上訴人訂立委任契約書，約定委任
    事項為上訴人對辛○○逾期應收帳款處理。並明定「如需實
    際求償及收取任何費用，上訴人同意被上訴人轉介及轉付眾
    邑公司續行處理，以求償標的實際回收金額37％為酬金」。
  (2)甲○○為被上訴人律師事務所人員（任職至94年底）。
  (3)上訴人就委任契約書第3條約定之委任報酬6萬元，僅支付其
    中1萬元，尚積欠5萬元。
  (二)爭執之事項：
  (1)兩造間有無委任關係？或已因雙方約定同意轉介及轉付眾邑
    公司續行處理，而認委任關係存在於上訴人與眾邑公司？
  (2)債務人辛○○就系爭債務達成和解及已支付金額若干？上開
    金額是否已交予上訴人本人？或有無交予甲○○？
五、上訴人主張兩造訂立系爭契約書，委任事項明定為上訴人對
    辛○○逾期應收帳款處理等情，為兩造所不爭執，並有委任
    契約書在卷可憑。被上訴人雖以兩造委任契約書第13條：「
    如需實際求償及收取任何費用，上訴人同意被上訴人轉介及
    轉付眾邑公司續行處理，以求償標的實際回收金額37％為酬
    金。」之約定，否認兩造委任關係存在，然債權債務之主體
    ，應以締結契約之當事人為主，系爭委任契約書既由兩造訂
    立，並明定委任事項為上訴人與辛○○逾期應收帳款處理，
    委任報酬包括：「顧問費6 萬元」、「求償標的實際回收金
    額37％」、「收訂金1 萬元，俟催收金額收款後扣除餘款」
    ，已足認委任關係存在於兩造之間。前開第13條約定，當屬
    兩造依民法第537 條規定，經委任人同意使第三人代為處理
    委任事務之特約，其約定內容，僅創設合法複委任之法律效
    果，殊無使原委任關係消滅之可能。本件仍應認系爭應收帳
    款處理事務處理之委任關係，存在於兩造之間，堪以認定。
    茲就上訴人主張之民法第541條、542條、538條第2項、第54
    4條等請求權基礎審酌於後。
六、按受任人因處理委任事務，所收取之金錢、物品及孳息，應
    交付於委任人。受任人以自己之名義，為委任人取得之權利
    ，應移轉於委任人。民法第 541條定有明文。而受任人為自
    己之利益，使用應交付於委任人之金錢或使用應為委任人利
    益而使用之金錢者，應自使用之日起，支付利息。如有損害
    ，並應賠償，民法第 542條定有明文。足見委任人僅於受任
    人已因處理委任事務而收取金錢、物品及孳息，或以自己之
    名義取得權利時，始負交付金錢、物品及孳息，或移轉權利
    之義務，亦僅於實際使用應交付於委任人之金錢時，始應自
    使用之日起，支付利息。又受任人使第三人代為處理委任事
    務，第三人如因而收取金錢、物品及孳息，因受任人並未取
    得金錢、物品、孳息或權利，若必依順序，勢須由受任人先
    向次受任人請求移轉其金錢、物品、孳息或權利，再由委任
    人向受任人請求次受任人移轉金錢、物品、孳息或權利；或
    由委任人本於委任契約，請求受任人將其對次受任人之請求
    權移轉予委任人；或由委任人代位行使受任人之請求權。無
    論何者，均甚為輾轉費時，此為民法第 539條創設委任人對
    於次受任人直接請求權之理由。此項直接請求權創設之結果
    ，將發生同一事務之履行（同一給付），得由委任人對次受
    任人為全部請求，亦得由受任人對次受任人為全部請求之法
    律效果，而使委任人與受任人對於次受任人，形成一種類似
    連帶債權關係（史尚寬，債法各論，第 372頁；林誠二，民
    法債編各論，中，第 236頁；邱聰智，新訂債法各論，中，
    第 231頁），然應無從解為委任人得逕對受任人為同一請求
    （即逕行請求受任人交付金錢、物品、孳息或權利），僅得
    仍依前述輾轉方式請求受任人移轉請求權，否則即與民法第
    541條文義及第539條立法意旨有違。上訴人主張其債務人辛
    ○○給付之金錢83萬元，係由被上訴人之職員甲○○收取云
    云，已為被上訴人否認，證人甲○○於本院亦證稱其未收取
    該 83萬元（本院卷44頁）。而上訴人提出金額5萬元之收據
    已載明上開款項由眾邑公司人員丙○○代收（原審卷第 6頁
    ），上訴人提出之和解協議書（金額78萬元）亦無關於甲○
    ○收受之記載（原審卷第7、8頁），再依辛○○於本院證述
    ：「甲○○拿別人委託他的本票、支票給我看，當時我有困
    難，告訴他我被別人倒很多錢，要付那麼多錢有困難，他沒
    有說什麼就回去了，後來一星期後債務公司的人丙○○帶三
    個人我不認識，說他受到委託來我家催債，我沒有辦法就叫
    我兒子去貸款用105萬和解。」、「5萬元收據上有丙○○簽
    名、和解協議書（庚○○有蓋章等）是丙○○跟我簽的，收
    錢是丙○○收的，因為他有委託書。」（本院卷第44頁）於
    原法院 97年度訴字第218號民事事件以證人身份證述：「有
    一些人來向我要錢，我先後給 5萬元、78萬元，兩次所接觸
    都是同一批人」（本院卷71頁）即難認辛○○所給付上開金
    錢係由甲○○收受。被上訴人既經上訴人同意轉由眾邑公司
    負責實際求償，且上訴人並未證明上開金錢已由被上訴人或
    其職員收取，上訴人依據民法第541條、542條請求被上訴人
    交付本件應收帳款，並加計自使用日起之利息，即無從准許
    。
七、惟按民法第 544條「受任人因處理委任事務有過失…，對於
    委任人應負賠償之責」，係就受任人違反契約義務債務不履
    行損害賠償規定。而委任契約之義務何在，尚應依合法複委
    任及違反複委任之情形而有區別。民法第 537條規定：「受
    任人應自己處理委任事務。但經委任人之同意或另有習慣或
    有不得已之事由者，得使第三人代為處理。」、第 538條規
    定：「受任人違反前條之規定，使第三人代為處理委任事務
    者，就該第三人之行為，與就自己之行為，負同一責任。受
    任人依前條之規定，使第三人代為處理委任事務者，僅就第
    三人之選任及其對於第三人所為之指示，負其責任。」故受
    任人如經委任人之同意或另有習慣或有不得已之事由，使第
    三人代為處理委任事務（合法複委任），即僅就第三人之選
    任，及對於第三人之指示，負其責任。準此以言，兩造既於
    委任契約明定合法複委任之特約，上訴人欲依民法第 538條
    第2項、第544條規定請求損害賠償，即應以被上訴人就眾邑
    公司之選任及指示是否存有過失為斷。經查：證人辛○○堅
    稱交付 105萬元與眾邑公司，係因眾邑公司人員稱受甲○○
    全權委託處理，並手持上訴人與被上訴人簽訂之委任契約書
    取得信任（見本院卷第44、95頁）。又被上訴人為執業多年
    之律師，既受上訴人之委任處理債務，即應依民法第 535條
    規定以善良管理人之注意為之，惟其卻持未載有眾邑公司地
    址，聯絡電話及委任條件之專案委任書，以原與被上訴人簽
    訂之委任契約書同一筆跡，復與上訴人簽訂專案委任書，眾
    邑公司並無任何人到場與上訴人簽立專案委任書，亦為被上
    訴人之職員甲○○所不爭執，（見本院卷第44頁），據此可
    知，該複委任之過程全由被上訴人所主導，並非由上訴人直
    接委任眾邑公司處理上開債權事務，被上訴人即應就複委任
    人之選任、指示負其責任。按次受任人仍應對受任人克盡債
    之完全給付責任，眾邑公司於取得辛○○清償之現金，仍拒
    交付被上訴人或上訴人，依據上述說明，難謂被上訴人就次
    受任人之選任無過失，是以被上訴人自應就其選任之過失負
    賠償責任，上訴人主張，於法並非無據，應予准許，被上訴
    人應賠償上訴人52萬2900元。惟因上訴人就委任報酬 6萬元
    ，僅支付其中1萬元，尚積欠5萬元，已為上訴人所不爭執，
    被上訴人主張應予扣除，亦有理由，經扣除後，被上訴人應
    給付上訴人47萬2900元。
八、綜上所述，上訴人本於民法第 538條第2項、第544條規定，
    請求被上訴人給付 52萬2900元及自93年2月27日起至清償日
    ，按年息百分之5計算之利息，於47萬2900元及自93年2月27
    日起算之法定遲延利息部分，為有理由，應予准許。逾此所
    為請求，為無理由，應予駁回。原審就上開應准許部分，為
    上訴人敗訴之判決，尚有未洽，上訴意旨求予廢棄改判，為
    有理由，爰由本院予以廢棄改判如主文第 2項所示。至於上
    訴人之請求不應准許部分，原判決為上訴人敗訴之判決，並
    駁回其假執行之聲請，經核於法並無不合，上訴意旨求予廢
    棄改判，為無理由，應予駁回。
九、據上論結，本件上訴為一部有理由，一部無理由，依民事訴
    訟法第450條、第449條第1項、第79條，判決如主文。
中    華    民    國    98    年    3     月    10    日
                  民事第三庭    審判長法  官  童有德
                                      法  官  陳繼先
                                      法  官  曾謀貴
以上正本係照原本作成。
不得上訴。
                                      書記官  王麗珍
中    華    民    國    98    年    3     月    11    日
                                                      Ｍ


司法院資訊處製作；財團法人民間司法改革基金會備份。
